【裁判字號】    96,訴,2861
【裁判日期】    970707
【裁判案由】    妨害自由等
【裁判全文】
臺灣臺中地方法院刑事判決              96年度訴字第2861號
公  訴  人  臺灣臺中地方法院檢察署檢察官
被      告  丁○○
            甲○○
            丙○○
                    （另案於臺灣臺北看守所羈押中）
            莊証凱
            戊○○
            乙○○
上列被告等因妨害自由等案件，經檢察官提起公訴（九十六年度
偵字第九九八０號），本院判決如下：
    主    文
丁○○共同傷害人之身體，處拘役伍拾日，如易科罰金，以新臺
幣壹仟元折算壹日；減為拘役貳拾伍日，如易科罰金，以新臺幣
壹仟元折算壹日。又共同以非法方法，剝奪人之行動自由，處有
期徒刑伍月，如易科罰金，以新臺幣壹仟元折算壹日；減為有期
徒刑貳月又拾伍日，如易科罰金，以新臺幣壹仟元折算壹日。
甲○○共同傷害人之身體，處拘役伍拾日，如易科罰金，以新臺
幣壹仟元折算壹日；減為拘役貳拾伍日，如易科罰金，以新臺幣
壹仟元折算壹日。又共同以非法方法，剝奪人之行動自由，處有
期徒刑肆月，如易科罰金，以新臺幣壹仟元折算壹日；減為有期
徒刑貳月，如易科罰金，以新臺幣壹仟元折算壹日。
丙○○共同傷害人之身體，處拘役肆拾日，如易科罰金，以新臺
幣壹仟元折算壹日；減為拘役貳拾日，如易科罰金，以新臺幣壹
仟元折算壹日。又共同以非法方法，剝奪人之行動自由，處有期
徒刑月，如易科罰金，以新臺幣壹仟元折算壹日；減為有期徒
刑壹月又拾伍日，如易科罰金，以新臺幣壹仟元折算壹日。
莊証凱、戊○○、乙○○均無罪。
    犯罪事實
一、丁○○前因妨害自由案件，經臺灣臺北地方法院以九十五年
    度訴字第一六五號判決判處有期徒刑五月，如易科罰金以銀
    元三百元折算一日確定；又因妨害自由案件，經本院以九十
    五年度簡字第三五九號判決判處有期徒刑五月，如易科罰金
    以銀元三百元即新臺幣九百元折算一日確定；上開二罪嗣經
    法院裁定應執行有期徒刑九月，如易科罰金以銀元三百元即
    新臺幣九百元折算一日確定（於後述犯罪行為時尚未執行完
    畢，不構成累犯）。詎仍不知警惕，緣丁○○之父與庚○○
    因前往大陸地區合作設廠事宜發生債務糾紛，且遲遲未獲解
    決，丁○○為代替其父出面向庚○○索討欠款，乃於民國九
    十六年四月八日晚間九時二十分許，夥同甲○○、丙○○及
    其餘不知情之莊証凱、戊○○、乙○○（莊証凱等三人均由
    本院另為無罪之諭知，詳如後述）分乘二部自用小客車，自
    臺北南下抵達臺中市○○區○○里○○路三十巷三十一號庚○○之住處，丁○○、甲○○、丙○○三人即利用該處大門
    未關之機會，擅自侵入庚○○上址住處內（侵入住宅部分未
    據告訴），並由丁○○、甲○○在客廳質問庚○○何時清償
    欠款，雙方並因而爆發口角衝突。丁○○、甲○○、丙○○
    三人遂共同基於普通傷害、以非法方法剝奪他人行動自由及
    恐嚇危害安全之犯意聯絡，由丁○○、甲○○出手毆打庚○○之頭部，丙○○則負責站在客廳入口處限制庚○○之進出
    。其間庚○○之女兒辛○○欲攙扶其祖母蕭吳謹治先至屋外
    ，仍遭丁○○等三人阻擋制止，直至庚○○一再請託要求放
    行，渠等三人始同意辛○○偕同蕭吳謹治暫至屋外，至於庚○○則仍無法自由離去，丁○○、甲○○、丙○○即以此非
    法方法剝奪，庚○○、辛○○、蕭吳謹治之行動自由。而丁○○等三人仍在客廳內繼續向庚○○催討債款，並對庚○○
    恫稱：你如果不還錢，我不會給你好日子過等加害他人身體
    、自由之恐嚇言詞，致使庚○○因而心生畏懼，而危害其安
    全。嗣經庚○○之女兒蕭亦良在上址住處二樓聽聞爭吵聲響
    而報警處理，在員警到場後，甲○○仍以手掌拍擊庚○○之
    臉頰，庚○○因遭受前揭毆打及掌摑而受有腦震盪（無意識
    喪失）、唇之開放性傷口、臉、頸挫傷及擦傷之傷害。
二、案經庚○○訴由臺中市警察局第六分局報告臺灣臺中地方法
    院檢察署檢察官偵查起訴。
    理    由
壹、有罪部分（即被告丁○○、甲○○、丙○○涉案部分）：
一、訊據被告丁○○、甲○○、丙○○對於上開時、地進入被害
    人庚○○住處催討欠款等情固坦承不諱，惟矢口否認有何傷
    害、非法剝奪他人行動自由及恐嚇等犯行，被告丁○○辯稱
    ：庚○○原先就撥打電話與伊之父親相約處理債務，所以伊
    與甲○○等人就趁南下墾丁參加春天吶喊音樂會之機會，順
    道前往臺中找庚○○催討欠款，當時庚○○之鄰居還有在上
    址住處自由出入，顯見伊並未限制庚○○及其家人之行動自
    由，而庚○○有說要叫當地黑幫的人出面，所以雙方口氣都
    不大好，但伊並未出言恐嚇庚○○，至於傷害部分可能是因
    為伊與庚○○因搶帳本而發生拉扯，由於庚○○年紀較大，
    所以比較容易受傷，伊並未出手毆打庚○○云云。被告甲○○則辯稱：當時庚○○之母親要出門去報警，伊亦讓其自由
    進出，並未限制屋內之人行動自由，而當天伊原本要去墾丁
    ，但因先前丁○○有寫委託書請伊一同前去對帳，所以才順
    道前往庚○○位在臺中之住處，由於庚○○在警察到場後還
    一直叫囂，伊才當著警察的面打庚○○一巴掌，但也不致使
    其腦震盪，伊並未出言恐嚇庚○○云云。被告丙○○辯稱：
    當天是因為庚○○打電話給丁○○，所以丁○○才會帶同伊
    前往庚○○住處討債，結果丁○○與庚○○發生爭吵並互推
    ，伊與甲○○還把他們二人分開，伊當時並未出手毆打庚○○，且該住處大門一直開著，伊亦無限制庚○○及其家人之
    行動自由云云。然查：
（一）上開犯罪事實，業據證人即告訴人庚○○於警詢及偵查中
      指證明確，核與證人即告訴人庚○○之妻己○○在偵查中
      證述確實聽聞被告丁○○等人出言恐嚇之事實相符，並有
      委託授權書、委託契約書、澄清綜合醫院中港分院診斷證
      明書各一份附卷可稽。而依該份診斷證明書之記載，告訴
      人庚○○亦受有腦震盪及頸部擦、挫傷等傷勢，則被告丁○○、甲○○二人如係單純與告訴人庚○○發生拉扯或掌
      摑其臉頰，當無可能使其頸部成傷，更不致發生腦震盪之
      傷勢，足徵被告丁○○、甲○○、丙○○等三人前揭所辯
      無人毆打告訴人庚○○云云，應屬淡化犯罪情節之詞，自
      非實情，不足採信。又告訴人庚○○於當晚受傷後，旋即
      於翌日即九十六年四月九日凌晨零時四十六分許前往醫院
      接受急診治療，有前揭診斷證明書之記載可憑，其間應無
      任何明顯之延誤耽擱，且上開傷勢及於告訴人庚○○之重
      要身體部位，且攸關其日常生活至鉅，衡情應非告訴人庚○○自我傷害所致。被告丁○○、丙○○空言辯稱該份診
      斷證明書所記載之傷勢並非渠等所為云云，亦屬無憑，非
      可憑採。
（二）再者，被告丁○○雖辯稱：當天係告訴人庚○○先以電話
      聯繫伊之父親後，再由伊南下臺中處理債務云云，然告訴
      人庚○○與被告丁○○父親之債務關係業已存在多時，且
      遲遲未獲解決，縱使告訴人庚○○有意出面處理洽談還款
      事宜，惟拖欠債款又非光彩之事，衡情告訴人庚○○應無
      可能與被告丁○○相約於夜間前來其住處，致使告訴人庚○○之妻女及年邁母親亦同在現場見聞遭人討債經過。況
      且被告丁○○在警詢時尚且供稱：告訴人庚○○在電話中
      有說要找臺中這邊的兄弟跟伊處理債務云云，則告訴人庚○○如係主動要求解決債務問題，理當備妥還款方案並釋
      出善意尋求被告丁○○諒解，豈有先在電話中揚言委請黑
      道人士出面處理而不惜與被告丁○○交惡之理？倘告訴人
      庚○○原本即在電話中與被告丁○○惡言相向，又何須主
      動邀約被告丁○○前來臺中協商處理債務？又被告甲○○
      於警詢時業已供承：當晚抵達告訴人庚○○住處時，發現
      該處大門未關，所以大約叫一下就進入屋內等語，亦與被
      告丁○○所稱係由屋內之人前來開門云云不相吻合。是以
      被告丁○○前揭所辯：伊等係應告訴人庚○○之電話邀約
      南下處理債務云云，亦與常情不符，無足為採。
（三）而證人即告訴人庚○○於偵查中證稱：「……我告他們妨
      害自由是他們在客廳守著不讓我出去，他們帶來的人擋在
      門口不讓我出去，也就是警察說的那幾個人，當時我有要
      出去，他們有作勢擋住我的出入不讓我出門。」等語，另
      證人辛○○亦於偵查中證稱：（問：他們是否有堵住妳父
      親的出入？）是。我本來是要帶我奶奶出去的時候，他們
      也不願意，跟他們求情他們才讓我奶奶出去。」等語，證
      人辛○○另於本院審理時證稱：「（問：他們這些人有無
      說妳們不能出去，或妳們要出去有被阻止？）我爸叫我帶
      我奶奶出去時，他們三個人（指被告丁○○、甲○○、丙○○）有人說不可以，我爸就說我奶奶年紀大，如果不小
      心會推到她，後來印象中好像是被告甲○○說可以讓我奶
      奶出去。」等語，足徵被告丁○○、甲○○、丙○○三人
      確有以非法方法剝奪告訴人庚○○及其家人蕭吳謹治、辛○○之行動自由。又按共同正犯間，非僅就其自己實施之
      行為負其責任，並在犯意聯絡之範圍內，對於他共同正犯
      所實施之行為，亦應共同負責，最高法院三十二年上字第
      一九０五號判例要旨闡述至明。被告丙○○固辯稱：伊並
      未出手毆打告訴人庚○○云云，惟被告丙○○不僅與被告
      丁○○、甲○○一同在客廳內向告訴人庚○○催討債款，
      且於親見被告丁○○、甲○○出手毆打告訴人庚○○之際
      ，均未見被告丙○○有何出面制止或質疑其他共犯所為之
      舉動，顯見上開普通傷害犯行仍在渠等三人犯罪謀議之範
      圍內，揆諸前揭判例意旨，被告丙○○對此部分之犯罪自
      仍須負責。
（四）另被告甲○○雖聲請本院傳喚當日在場目睹其掌摑告訴人
      庚○○之警員到庭接受詰問，惟被告甲○○以手掌拍擊告
      訴人庚○○臉頰之經過，業據被告丁○○、丙○○於歷次
      訊問中詳予敘述，被告甲○○本人對此掌摑告訴人庚○○
      之事實亦坦承不諱，本院因認並無調查該項證據之必要。
      而本院另依職權傳訊證人即告訴人庚○○到庭陳述案發經
      過，然其已於九十六年十二月十二日死亡，有卷附個人基
      本資料查詢結果可憑，已屬不能調查之證據，附此敘明。
    綜上所陳，被告丁○○、甲○○、丙○○前揭所辯各節均有
    未洽，不足為採。本案事證已臻明確，渠等三人犯行洵堪認
    定。
二、核被告丁○○、甲○○、丙○○所為，均係犯刑法第二百七
    十七條第一項之普通傷害罪，及刑法第三百零二條第一項之
    以非法方法剝奪他人行動自由罪。又告訴人庚○○於警詢時
    ，雖僅就被告丁○○、甲○○提出傷害告訴，惟依刑事訴訟
    法第二百三十九條前段之規定，其告訴之效力亦及於其他共
    犯，則本院對於被告丙○○所涉普通傷害犯行自仍應為實體
    之審究。又按刑法第三百零二條第一項、第三百零四條第一
    項及第三百零五條之罪，均係以人之自由為其保護之法益。
    而刑法第三百零二條第一項之罪所稱之非法方法，已包括強
    暴、脅迫或恐嚇等一切不法手段在內。因之，如以非法方法
    剝奪他人行動自由行為繼續中，再對被害人施加恐嚇，或以
    恐嚇之手段迫使被害人行無義務之事；則其恐嚇之行為，仍
    屬於非法方法剝奪行動自由之部分行為，應僅論以刑法第三
    百零二條第一項之罪，無另成立同法第三百零四條或第三百
    零五條之罪之餘地（最高法院八十九年度台上字第七八０號
    刑事判決參照）。是以被告丁○○、甲○○、丙○○雖曾對
    於告訴人庚○○出言恐嚇，然當時告訴人庚○○之人身自由
    仍受渠等三人之限制，則該恐嚇危害安全之低度行為，自應
    吸收於以非法方法剝奪他人行動自由罪之高度行為中，不另
    論罪。公訴人認為渠等三人所犯恐嚇危害安全罪部分應與普
    通傷害罪及以非法方法剝奪他人行動自由罪分論併罰，已嫌
    未洽；惟按刑事訴訟審判之目的，在於認定刑罰權之存在與
    否及其範圍，對一被告起訴之全部事實，究為單一刑罰權之
    一罪（包括事實上一罪暨含實質上及裁判上一罪之法律上一
    罪），或為複數刑罰權之數罪，自應視法院審認之結果為斷
    ，並不受起訴主張之拘束（最高法院八十六年度台上字第五
    ０六五號刑事判決參照）。則本院既不受公訴人前揭關於罪
    數認定之拘束，且在判決理由內業已詳述上開罪名之吸收關
    係，即毋庸單就被告丁○○、甲○○、丙○○所犯恐嚇危害
    安全罪部分另行諭知無罪。被告丁○○、甲○○、丙○○就
    前揭犯罪之實行，有犯意聯絡及行為分擔，均為共同正犯；
    其中被告丙○○就普通傷害罪部分僅互為犯罪之謀議，而推
    由其餘共犯即被告丁○○、甲○○著手實行，就此部分被告
    丙○○應論以共謀共同正犯。又渠等三人以一個繼續性之行
    為，侵害告訴人庚○○及其母蕭吳謹治、其女辛○○之人身
    自由，應論以想像競合犯，依刑法第五十五條之規定，從重
    論處以非法方法剝奪他人行動自由一罪。至於被告丁○○、
    甲○○、丙○○所犯前揭普通傷害及以非法方法剝奪他人行
    動自由罪間，犯意各別，行為互殊，應予分論併罰。
三、爰審酌被告丁○○無視於先前已有妨害自由之犯罪紀錄，猶
    不知警惕而再次以非法方法剝奪他人行動自由，足見其主觀
    惡性非輕，應予嚴加責難；再參以被告丁○○、甲○○、丙○○於警詢及偵審中均未坦承全部犯行，犯後態度殊有可議
    ，及渠等三人之犯罪動機、目的、手段、告訴人庚○○所受
    傷勢之嚴重程度、犯罪所生危害、共同犯罪之角色分工情形
    、智識程度等一切情狀，分別量處如主文所示之刑，併諭知
    易科罰金之折算標準，以示懲儆。又被告丁○○、甲○○、
    丙○○上開犯罪時間均在九十六年四月二十四日之前，且無
    中華民國九十六年罪犯減刑條例第三條第一項各款所列舉不
    予減刑之情形，已合於同條例所定之減刑要件，爰依同條例
    第二條第一項第三款之規定，均減其刑期二分之一，併依同
    條例第九條之規定，均諭知易科罰金之折算標準。
貳、無罪部分（即被告莊証凱、戊○○、乙○○涉案部分）：
一、公訴意旨另以：被告莊証凱、戊○○、乙○○與被告丁○○
    、甲○○、丙○○等人共同基於妨害自由、恐嚇危害安全及
    傷害之犯意聯絡，於上開時、地由被告甲○○、丁○○、丙○○衝入告訴人庚○○之住處，被告莊証凱、戊○○、乙○○等人即在門外防止告訴人庚○○及其家人外出求救，且由
    被告丁○○、甲○○在屋內毆打告訴人庚○○並以恐嚇詞語
    揚言加害，致其受有前揭傷勢，因認被告莊証凱、戊○○、
    乙○○亦涉有刑法第二百七十七條第一項之普通傷害罪、刑
    法第三百零二條第一項之以非法方法剝奪他人行動自由罪、
    刑法第三百零五條之恐嚇危害安全罪嫌等語。
二、按犯罪事實應依證據認定之，無證據不得認定犯罪事實，刑
    事訴訟法第一百五十四條第二項定有明文。而刑事訴訟法上
    所謂認定犯罪事實之證據，係指足以認定被告確有犯罪行為
    之積極證據而言，該項證據自須適合於被告犯罪事實之認定
    ，始得採為斷罪資料，最高法院二十九年上字第三一０五號
    著有判例。另告訴人之告訴，係以使被告受刑事訴追為目的
    ，是其陳述是否與事實相符，仍應調查其他證據以資審認，
    最高法院五十二年台上字第一三００號判例可資遵循。又認
    定犯罪事實所憑之證據，無論係直接證據或間接證據，其為
    訴訟上之證明，須於通常一般之人均不致有所懷疑，而得確
    信其為真實之程度者，始得據為有罪之認定，倘其證明尚未
    達到此一程度，而有合理之懷疑存在，復無其他調查途徑可
    尋，法院即應為無罪之判決，最高法院七十六年台上字第四
    九八六號判例足供參照。
三、公訴人認被告莊証凱、戊○○、乙○○涉有上開犯行，無非
    係以證人庚○○、蕭亦良、己○○、辛○○之證述可稽，及
    委託契約書、委託授權書、診斷證明書各一份在卷可考，為
    其主要論據。訊據被告莊証凱、戊○○、乙○○均堅決否認
    參與前揭犯行，並皆辯稱：伊等抵達告訴人庚○○住處門口
    後，只有下車在門口附近等待，但未進到屋內，且伊等並未
    限制告訴人庚○○及其家人之行動自由，亦不清楚被告丁○○、甲○○、丙○○等人在屋內發生何事，伊等原本係要前
    往墾丁參加春天吶喊音樂會等語。
四、經查：證人蕭亦良、己○○、辛○○等人在偵訊時，並未詳
    述進入住處參與普通傷害等犯行之人即為被告莊証凱、戊○○、乙○○，僅提及除進入屋內之被告丁○○等人外，另有
    數人在住處大門附近；迨本院審理時，證人己○○始明確指
    稱進入屋內之人確為被告丁○○、甲○○、丙○○。則被告
    莊証凱、戊○○、乙○○等人既未進入屋內，而僅在告訴人
    庚○○住處大門附近徘徊，且依證人辛○○於本院審理時之
    證詞觀之，被告莊証凱、戊○○、乙○○當時在大門附近進
    進出出，亦無任何攔阻或制止其與蕭吳謹治離開上址住處之
    舉動，能否單憑被告莊証凱、戊○○、乙○○當時站立屋外
    或在大門附近徘徊乙節，認定渠等三人亦有參與以非法方法
    剝奪他人行動自由之犯罪事實？已非無疑。再者，被告莊証
    凱、戊○○、乙○○當時係在大門附近來回走動，既未目睹
    上址住處客廳所發生之普通傷害犯罪經過，亦無聽聞被告丁○○、甲○○、丙○○在屋內之恐嚇言詞，並無證據證明渠
    等三人對於前揭犯罪互為犯罪謀議，更遑論有何犯罪行為之
    分擔。準此以言，本件公訴意旨所稱被告莊証凱、戊○○、
    乙○○之前揭犯行，除告訴人庚○○之片面指訴外，別無其
    他證據資料足資補強，本院自難遽為不利被告莊証凱、戊○○、乙○○之認定。此外，復查無其他積極證據足認被告莊
    証凱、戊○○、乙○○確有公訴意旨所稱之上開犯行，依「
    罪疑唯輕」之刑事法原則，不能證明其犯罪，揆諸首揭法條
    及判例意旨，應諭知被告莊証凱、戊○○、乙○○均無罪之
    判決。
據上論斷，應依刑事訴訟法第二百九十九條第一項前段、第三百
零一條第一項，刑法第二十八條、第二百七十七條第一項、第三
百零二條第一項、第五十五條、第四十一條第一項前段，刑法施
行法第一條之一第一項、第二項前段，中華民國九十六年罪犯減
刑條例第二條第一項第三款、第七條、第九條，判決如主文。
本案經檢察官壬○○到庭執行職務。
中    華    民    國    97    年    7     月    7     日
                  刑事第七庭  審判長法  官  陳如玲
                                    法  官  張清洲
                                    法  官  高文崇
上正本證明與原本無異。
如不服本判決，應於收受送達後10日內向本院提出上訴書狀（應
敘述具體理由並附繕本）。
上訴書狀如未敘述理由，應於上訴期間屆滿後20日內補提理由書
於本院。
                                    書記官  林淑慧
中    華    民    國    97    年    7     月    7     日
附錄論罪科刑法條：
刑法第二百七十七條第一項：
傷害人之身體或健康者，處三年以下有期徒刑、拘役或一千元以
下罰金。
刑法第三百零二條第一項：
私行拘禁或以其他非法方法，剝奪人之行動自由者，處五年以下
有期徒刑、拘役或三百元以下罰金。


司法院資訊處製作；財團法人民間司法改革基金會備份。
